臺灣高等法院臺中分院刑事判決　　　　93年度上訴字第1426號
上　訴　人
即　被　告　甲○○
　　　　　　　　　　外僑居留證.
選任辯護人　林道啟律師
上列上訴人因業務過失致死案件，不服臺灣南投地方法院92年度
訴字第358號中華民國93年7月30日第一審判決（起訴案號：臺灣
南投地方法院檢察署91年度偵續字第36號），提起上訴，本院判
決如下：
    主  文
原判決撤銷。
甲○○無罪。
    理  由
一、公訴意旨略以：被告甲○○明知未經核准，不得在風景特定
    區經營觀光遊樂設施之營利事業，竟於民國七十三年八月二
    十七日得到南投縣政府許可在日月潭水域舉辦小船水上活動
    後某日起，擅自在南投縣魚池鄉○○○○○路二六一之十號
    設置「聖愛營地」遊樂區，供人遊憩，為從事業務之人。其
    應注意日月潭為開放性水域，面積八百餘公頃，且依臺灣省
    水庫蓄水範圍使用管理辦法規定，游泳為禁止事項，應禁止
    遊客在日月潭內遊泳、戲水，並應設置「水深危險」及「禁
    止游泳」等警告標誌、特殊病患切勿下水等警語，以免發生
    危險，且依當時情形，並無不能注意之情形，甲○○卻疏於
    注意未在該處設立明顯之警告標誌，僅提供救生衣，未置救
    生員，未提供醫療急救設施，嗣於九十年六月二十四日，孟
    繁如偕同教會友人鄭錫懋、陳秋信等人，前往該處遊玩，竟
    未予告知不得遊泳，致孟繁如於九十年六月二十五日八時許
    ，下水游泳，溺斃死亡，因認被告涉有刑法第二百七十六條
    第二項之業務過失致死罪嫌云云。
二、本件公訴人認被告甲○○涉有上開犯嫌，無非以被告甲○○
    於上開地址經營「聖愛營地」，並以在日月潭之水上活動招
    攬遊客，自應設置警告標誌、警語及急救設備，以避免危險
    之發生，竟疏未設置，任由遊客在聖愛營地內游泳，而未盡
    防止危險發生之義務，致發生遊客於日月潭內溺斃之結果，
    故應負業務過失致死罪責云云。訊據上訴人即被告甲○○固
    坦承前揭時、地於其所經營之「聖愛營地」從事水上活動，
    並未僱用救生員及配置救生設備，而遊客之孟繁如於前址著
    救生衣浮於水面經送醫不治死亡等事實不諱，惟堅決否認有
    何業務過失致死犯行，並辯稱：「聖愛營地」僅收取清潔費
    用，並未對外開放營業，本件係被害人自己有癲癇病症仍下
    去從事水上活動，發生意外，被害人應自負其責，被害人當
    時並非游泳，係因癲癇發作而死亡，且案發當時有現場人員
    對被害人持續為急救行為等語。
三、按犯罪事實應依證據認定之，無證據不得認定犯罪事實；不
    能證明被告犯罪或其行為不罰者應諭知無罪之判決，刑事訴
    訟法第一百五十四條第二項及第三百零一條第一項分別定有
    明文。又按認定犯罪事實所憑之證據，雖不以直接證據為限
    ，間接證據亦包括在內，然而無論直接證據或間接證據，其
    為訴訟上之證明，須於通常一般人均不致有所懷疑，而得確
    信其為真實之程度者，始得據為有罪之認定，倘其證明尚未
    達到此一程度，而有合理之懷疑存在時，即難遽採為不利被
    告之認定，此已有最高法院七十六年度台上字第四九八六號
    判例可資參照。再按刑法「不純正之過失不作為犯」必須具
    備下列要件：(1)行為人對於一定結果之發生，法律上有防止
    之義務，(2)行為人有防止之可能；(3)行為人疏未注意防止而
    有過失；(4)疏未防止之過失行為與一定結果發生之間有相當
    因果關係；(5)不作為與作為行為間具有等價性，始能成立。
四、經查：
  (一)被害人孟繁如右揭時、地在被告所經營之聖愛營地因溺水送
    醫不治死亡等事實，告訴人即被害人之父親乙○○於警訊、
    偵查指訴明確，且為被告所坦承，並有臺灣南投地方法院檢
    察署檢察官督同法醫師相驗屬實，製有相驗屍體證明書、驗
    斷書、相驗照片以及勘驗筆錄附於該署九十一年度相字第二
    九四號相驗卷內可憑，並有現場照片八張附於上開相驗卷內
    可稽，從而被害人於上開時地係至被告經營之「聖愛營地」
    參與水上活動，被告對於被害人，即具有防止被害人至營區
    活動發生危險之保證人地位，亦即被告負有法律上防免遊客
    在營區內活動發生危險之義務應堪認定。
  (二)被害人死亡之原因：
  (1)證人即與被害人共同參加活動之友人鄭錫懋於警訊中證稱：
    我們一群人參加教會舉辦在聖愛營地的活動，案發當時我們
    在碼頭邊游泳，距離被害人溺水地點約十公尺，但我們均沒
    有聽到呼救聲音，然後有位台北來的遊客在小船邊發現有一
    個人趴在水面臉朝下，經我們游過去一看，竟然是我們的朋
    友孟繁如，已經沒在動了，孟繁如有穿著救生衣，腳等在水
    下，上半身浮在水面，頭部的臉趴在水面內，當時就有人立
    即跳下水將孟繁如拉上碼頭等情（見相驗卷影本第五頁），
    於檢察官到場相驗時亦證稱：被害人是此次教會活動的舉辦
    人，被害人會游泳，她穿救生衣下水，在岸邊卸船要划船，
    她比我早下水，約在八點五十分下水，我大概在九點五分至
    十分下水，但不到十分鐘，就發現她臉朝下浮在水面上，我
    判斷她是拆小船時發生意外，她當時的情形人在繩索的附近
    ，當時也沒有聽到求救聲音等情，並繪製案發當時發現被害
    人之位置圖（見相驗卷影本第八頁、第十頁背面），於九十
    三年三月二十四日原審審理時證稱：我記得被害人當時在騎
    水上腳踏車，我距離被害人約十公尺，一開始被害人騎水上
    腳踏車跟我打招呼，後來我去換衣服，準備下水玩，中間又
    跟人家聊天一下，大約半小時，----這次我們參加活動是要
    去玩水上活動等語（見原審卷第二九二頁），本院審之證人
    鄭錫懋於案發時警訊、檢察官相驗時之證詞：被害人案發時
    身著救生衣，甫下水欲拆卸小艇準備划船，再參諸證人鄭錫
    懋於檢察官相驗時所繪製之位置圖，被害人經人發現臉部趴
    在水面的位置，即係小艇停放的位置，顯見證人鄭錫懋前揭
    於警訊及檢察官到場相驗時所證，應屬真實，故被害人案發
    當時係準備從事水上活動而非游泳應甚明確。證人鄭錫懋於
    前揭原審雖另證稱被害人當時騎水上腳踏車云云，然上開證
    述期間距離案發時已近三年之久，其所證顯係受時間日久記
    憶不清而有所錯誤，自不足採信。
  (2)又被害人自八十年間即有癲癇病發作之病史，持續在埔里基
    督教醫院接受治療，因發作頻率增加，於八十二年一月間改
    至臺大醫院就醫，經醫師處方服用抗癲癇藥物後，於八十二
    年至八十四年間少有發作，迄八十四年十一月間又發作，於
    八十四年十二月五日就醫準備抽血時，因緊張又引起大發作
    ，迄八十六年四月因服藥不規則，仍有發作多次，其中八十
    六年四月二十三日因前晚因課業沒睡，壓力大而大發作，其
    後八十七年、八十八年亦有發作，迄八十九年十月，雖未再
    癲癇發作，但仍有倒退走、廣泛型抽筋等癲癇發作之前驅狀
    態等情，此有被害人之病歷資料及中文譯本在卷足憑（見台
    灣南投地方法院九十二年度訴字第三八三號民事卷第一九六
    至二三四頁，下簡稱民事卷），足見被害人生前確實有前揭
    癲癇病史應堪認定。
  (3)本件因被害人家屬於案發當時對死因並無意見，且表明不欲
    對被告提出告訴，因而檢察官准許家屬將屍體火化，故本案
    訴訟迄今，已無法解剖屍體確定被害人之死因，核先敘明。
    本院遂將被害人病歷資料及相關卷證資料送請法務部法醫研
    究所就上開資料判定被害人之死因結果，該所委由法醫蕭開
    平醫師，具結鑑定結果，認：「依被害人過去服用藥物判定
    ，被害人應有原發性泛發性癲癇病史，此種癲癇病患者在繁
    忙精神壓力大時，換氣過度及其他心理社會轉變下可誘發癲
    癇，且可在毫無預警或上述情形下誘發，病人會失去意識，
    肌肉出現強直性收縮，可有間隙式呼吸，病人接著可有角弓
    反張姿勢跌落在地（類大發作期），一段時間後四肢會出現
    一連串節律性收縮，此陣攣期可維持長短不一的時間（類小
    發作期）。癲癇泛發性發作是相當危險的時期，常見溺斃於
    水池中、浴缸內死亡，即表示若在癲癇發作當時在全身大發
    作之肌肉強直性收縮，即可能沉入水中（縱使即淺）且因強
    直肌肉收縮亦能帶動水分強力吸入於呼吸道及肺中，故造成
    吸入水分窒息致呼吸性休克之機率相當高，此時縱有專業救
    生員，亦無法在第一時間預警而防止其水分吸入呼吸道、肺
    臟區，故已進入之水份在肺臟內部，亦難防止後續水份堵塞
    呼吸道、支氣管、細支氣管，甚至於肺泡管水份堆積致阻止
    呼吸之氣體交換功能，復因全身性肌肉強直收縮，實加重脫
    離水面及後續急救之困難度，故認本案縱使設置救生員，亦
    相當困難挽回被害人之生命等情，此有該所法醫文書審查鑑
    定書一份在卷足憑（見本院卷第四五至四九頁），又依被害
    人送至埔里基督教醫院急救之急診護理紀錄所記載：被害人
    到院已測不到心跳，經醫護人員繼續急救，期間醫護人抽取
    被害人之嘔吐物殘渣帶有酒味，被害人肺部並未發現積水等
    情，此有上開急診護理記錄副單影本在卷足憑（見原審卷第
    一八二、一八三頁），本院依證人鄭錫懋前揭於警訊、檢察
    官相驗時之證詞，審酌案發當時，證人鄭錫懋及其他參與活
    動的友人距離被害人僅有十公尺，均未聽到被害人之求救聲
    ，且被害人當時甫下水準備從事水上活動未久，亦非從事游
    泳，且身著救生衣，當無因游泳溺斃之可能，復參酌被害人
    之癲癇病史，經急診急救時未發現肺部積水等情，再衡諸常
    人穿著救生衣依靠救生衣浮力可將臉部自然浮出水面正常呼
    吸之經驗法則，認被害人於案發當時身著救生衣下水準備從
    事水上活動時，因癲癇發作而全身強直收縮，導致雖然身著
    救生衣，其臉部仍無法如常人浮出水面，以致臉部強直趴於
    水面，無法呼吸，並因而溺斃應堪認定。
  (4)證人即台灣南投地方法院檢察署法醫張文賓於偵查中鑑定稱
    ：「研判死者於溺水前即失去意識但心跳呼吸及生命跡象正
    常，故死者於溺水前可能為發病在先，後溺斃。至於何種疾
    病引發則必須調查死者生前就醫記錄，死者家屬表示死者生
    前患有癲癇症，但很少發作，因癲癇發作為大腦不正常放電
    導致身體局部或全身抽搐，待數秒或數分後恢復正常，可能
    發生意外情形為吸入唾液、咬舌、頭部撞傷、頸部卡住傢俱
    、溺水、頭面悶於枕頭或棉被等等，此件案件可符合死者癲
    癇發作後溺水（能呼吸吸入水、但無法呼救）」等語，此有
    鑑定報告書一份在卷足憑（見偵續卷第八五頁），嗣於原審
    到庭證稱：「本件死者的死因是溺斃，當時我相驗時死者屍
    體口、鼻有血水溢出，和屍體發現的場合，這些跡證顯示肺
    部有異物或液體侵入，溺斃所吸入的水是因人而異，並非每
    個人都需要吸入大量的水才會溺斃，只要水份足夠阻塞氣管
    即會造成溺斃」等語在卷（見原審卷第三七三頁），本院審
    之證人張文賓前揭鑑定及證詞，其認定被害人可能因癲癇病
    發作而吸入水份阻礙呼吸致死一節，與前揭法務部法醫研究
    所鑑定報告及本院前揭認定並無矛盾之處，併此敘明。
  (三)查本件被告經營上開聖愛營地，供遊客進入從事水上活動，
    自有防免遊客發生因從事水上活動致生危險之防免義務。而
    此防免義務，自包含場所之相關安全設備、救生衣、水上活
    動器具之安全維護及設置救生員等必要之安全措施。本件被
    告於上開營地內，並未合法設置救生員等情，業為被告所坦
    承，故被告確實有疏未注意克盡防免危險發生之過失行為，
    亦堪認定。被告辯稱其提供救生衣，即已克盡上開防免義務
    云云，尚不足採信。惟本院認本案被害人甫下水未久，即因
    癲癇發作全身強直臉部無法依救生衣浮力浮出水面呼吸，臉
    部反而趴在水面，導致無法呼吸而溺斃，已如前述，而依證
    人鄭錫懋前揭所證，其下水不到十分鐘內，即有人發現被害
    人臉部趴在水面，但未見被害人呼救聲，本院審之被害人上
    開癲癇發作致溺斃之經過，認當時縱使設置救生員，亦無法
    避免被害人死亡結果之發生，故被害人死亡結果與被告前揭
    過失不作為間，並無相當因果關係即堪認定。
  (四)又公訴人認被告未依法設置警告標語而認被告有過失云云，
    惟查：本件聖愛營地自七十三年間起，即由被告所屬教會在
    該地舉辦夏令營等水上活動，並經南投縣政府同意該教會在
    該營地舉辦夏令營等情，業有南投縣政府公函影本在卷足稽
    （見民事卷第四五至五五頁），足見上開營地所在水域，客
    觀並非不適合從事水上活動，並無場所設置之客觀危險，再
    參酌前述本件被害人之死因，並非營地水域有暗流導致溺斃
    等因素而死亡，故被告縱使未設置上開警告標語，亦與被害
    人死亡結果間難認有相當因果關係。
  (五)告訴人代理人於本院陳明癲癇患者在有救生員的場所亦可從
    事游泳，業經國內外醫學網站所報導，足見被害人溺斃與被
    告未設置救生員有關云云，惟查：醫學報導雖指稱癲癇患者
    在救生員、家屬陪伴下，仍可從事游泳活動，如發作可即可
    移出水面等情，然此乃指癲癇患者從事游泳時，事先告知病
    況，並得到游泳場所指派救生員隨侍在旁支援而言，然本件
    被告事先並不知被害人癲癇病史，且上開營地屬於開放性場
    所，縱使設置救生員，在事前不預知之情形下，亦難注意被
    害人癲癇發作，此由被害人友人即證人鄭錫懋等人均知被害
    人有癲癇病，且案發時與被害人僅隔十公尺之距離，猶未能
    發現被害人癲癇發作一節，亦足佐證本院前揭認定。
五、綜上所述，本院認為：任何身體有障礙之人，包括癲癇患者
    ，在必備之安全維護下，均有權利從事任何正當活動，故癲
    癇患者當然亦可從事游泳活動。然而癲癇患者從事上開活動
    之危險，應由患者本身、家屬及活動場所負責人充分配合，
    各自克盡防免義務而避免之，一但發生危險，場所負責人是
    否應負過失責任，則應就個案情節具體認定之。本案事證顯
    示，被告所辯稱其提供救生衣即已盡防免義務云云，雖不足
    採，然而依本院前揭所述，從本案被害人癲癇發作至溺斃之
    過程觀之，時間甚為短促，在明知被害人有癲癇病史且就近
    從事活動之友人仍未發現之情形，且被害人事前均未告知被
    告其有癲癇病史之情形下，認被告縱使設置救生員，在廣大
    營地水域範圍內，亦難發現被害人癲癇發作，而立即預防結
    果之發生，從而認本件被告上開過失行為與被害人死亡結果
    間，並無相當因果關係存在，被告上開過失致死罪名即不能
    證明。原審判決疏未查明被害人死亡結果與被告過失行為間
    有無因果關係存在，遽對被告論罪科刑，尚有未洽，被告上
    訴否認犯罪為有理由，自應由本院撤銷原審判決，另諭知被
    告無罪之判決。
六、據上論斷，應依刑事訴訟法第三百六十九條第一項前段、第
    三百六十四條、第三百零一條第一項，判決如主文。
本案經檢察官丙○○到庭執行職務。
中　　華　　民　　國　　94　　年　　6 　　月　 30  　 日
            刑事第八庭  審判長法  官  羅  得  村
                              法  官  巫  政  松
                              法  官  陳  毓  秀
上列正本證明與原本無異。
（檢察官得上訴，被告不得上訴）
如不服本判決應於收受送達後十日內向本院提出上訴書狀，其未
敘述上訴之理由者並得於提起上訴後十日內向本院補提理由書（
均須按他造當事人之人數附繕本）。
                              書記官  顏  子  良
中　　華　　民　　國　　94　　年　　7　　月　　1　    日
                                                      Ａ
